【裁判字號】    98,簡上,427
【裁判日期】    990316
【裁判案由】    妨害名譽
【裁判全文】
臺灣臺北地方法院刑事判決             98年度簡上字第427號
上  訴  人  臺灣臺北地方法院檢察署檢察官
上  訴  人
即  被  告  丙○○
上列上訴人等因被告妨害名譽案件，不服本院中華民國98年9月
18日98年度簡字第3666號第一審簡易判決（聲請簡易判決處刑
案號：臺灣臺北地方法院檢察署98年度偵字第19002號），提起
上訴，本院管轄第二審之合議庭判決如下：
    主  文
原判決撤銷。
丙○○犯誹謗罪，處拘役拾日，如易科罰金，以新臺幣壹仟元
折算壹日。
    事  實
一、丙○○係全欣公司之經理，而全欣公司則係全信公司之下游
    包商，前因全信公司之代表人程宏道以個人名義，與九鼎公
    司簽訂臺北縣新店市「灣潭自辦市地重劃」開發案合作契約
    書，約定九鼎公司將臺北縣新店市灣潭自辦市地重劃案以統
    包方式交予全信公司承作，而丙○○為助前開開發案順利執
    行，乃自任代表全信公司出面與居民協調，而於民國97年12
    月16日9時30分許，前往臺北縣板橋市○○路○段161號26樓
    ，參加臺北縣政府環境保護局所召開之「新店市灣潭自辦市
    地重劃區重劃案環境影響說明書」會議，於會議進行中，丙○○竟意圖散布於眾，指摘丁○○向全信公司要求1200坪土
    地之足以毀損他人名譽之事。
二、案經丁○○訴由臺灣臺北地方法院檢察署檢察官偵查聲請簡
    易判決處刑。
    理  由
一、程序方面：
    按被告以外之人於審判外之言詞或書面陳述，除法律有規定
    者外，不得作為證據。又被告以外之人於審判外之陳述，雖
    不符前4 條之規定，而經當事人於審判程序同意作為證據，
    法院審酌該言詞陳述或書面陳述作成時之情況，認為適當者
    ，亦得為證據。當事人、代理人或辯護人於法院調查證據時
    ，知有第159 條第1 項不得為證據之情形，而未於言詞辯論
    終結前聲明異議者，視為有前項同意，刑事訴訟法159 條第
    1項、第159條之5分別定有明文。查證人王郁芬、李長奎於
    檢察事務官前所為之證詞，固係被告以外之人之審判外陳述
    ，而屬傳聞證據，惟檢察官、被告丙○○就上開審判外之陳
    述，於本院審理中，並不爭執證據能力，復未曾於言詞辯論
    終結前聲明異議，而本院審酌該證人之陳述作成時之情況，
    並無違法取證及證明力過低之瑕疵，亦認以之作為證據為適
    當，依前揭規定說明，自得為證據。
二、實體方面：
（一）前揭犯罪事實，訊據被告固不否認有於上開時、地表示告
      訴人丁○○有要求1200坪土地之事實，惟矢口否認有何誹
      謗罪之故意，辯稱伊所言係親聞告訴人所述，非聽聞他人
      傳述，當時亦有全信公司之人戊○○在場聽聞，且伊發言
      本意並無損害告訴人名譽之意等語。
（二）經查：
       1、證人丁○○到庭證稱伊未曾與被告見過面，不認識被
          告，伊並未對戊○○或被告談及重劃案之事，更無在
          重劃案規劃期間對任何人提及要1200坪土地之事（見
          本院98年度簡上字第427號卷第40頁至第41頁）等語
          ；證人戊○○則到庭證稱伊係全信公司之員工，被告
          則係全信公司之下包商，伊僅見過告訴人丁○○一次
          ，係被告找伊共同前往，當天僅伊、被告及告訴人盧
          仁雄3人在場，談論內容係涉及告訴人丁○○之廟宇
          及土地就地合法化之事情，伊並未聽聞告訴人丁○○
          提及1200坪土地之事，告訴人丁○○僅表示希望就地
          合法化，事後伊有將此事轉知程宏道等語（見同卷第
          44頁及99年2月24日審理筆錄）；證人乙○○則到庭
          證稱伊為九鼎公司之現場工地主任，九鼎公司做土地
          開發，現場國有財產局張貼公文表示要將他人無權占
          有之土地取回，伊因此去找告訴人丁○○，告訴人盧
          仁雄表示希望九鼎公司幫忙就地合法化，但未有具體
          標的，伊再追問告訴人丁○○占有面積多大，告訴人
          丁○○表示約3000坪，但並無要求全部3000坪土地均
          需就地合法，亦未對伊提及同意開發案須以1200坪土
          地為對價，但告訴人丁○○有無在外面為此表示伊不
          清楚等語（見同卷99年2月24日審理筆錄），則綜上
          所述，堪認告訴人丁○○並無直接對被告表達同意重
          劃案進行，須以1200坪土地為其對價，而被告辯稱係
          親聞告訴人所述，惟同在場之證人戊○○亦未聽聞告
          訴人丁○○敘及此情，顯難認被告辯稱當場親聞告訴
          人所言乙節為真實。又被告原於偵查中主張係自他人
          處聽聞，證人戊○○到庭亦供稱此事九鼎公司員工皆
          為知悉，證人乙○○亦知此事，可傳喚證人乙○○到
          庭說明，然依證人乙○○前開證詞，告訴人丁○○並
          未對證人乙○○要求1200坪土地，在外亦未聽聞他人
          提及告訴人丁○○有要求1200坪土地之事，則被告辯
          稱係聽聞他人傳述乙情，亦非事實，是以，被告指摘
          告訴人丁○○要求1200坪土地之事，即屬子虛烏有，
          被告辯稱其所言為真實，顯乏實據，自不得執此為免
          責事由。
       2、又被告表示其發言本意，在於促使審查委員考量全信
          公司無法滿足每一位居民所有主張，審查委員應以法
          律規範和專業意見來審理系爭重劃案，然依據臺北縣
          環境保護局97年12月31日北環規字第0970110724號函
          附之97年12月16日審查會會議紀錄（見他字卷第63頁
          至第70頁），並未紀錄被告當日之發言，自無法調查
          被告所辯之情節，為有利被告之認定。復觀諸當日會
          議部分錄音之勘驗譯文，被告於會議中之發言表示「
          .....有一個盧先生，他是我們基地裡面，以前是佔
          有我們基地，是國有財產局的，他把那個基地佔了以
          後起廟，然後還有一個竹子園，他們自己種竹子，但
          是這都是違反的，因為他都沒有去租賃，也沒有財產
          局去租賃，然後這次他跟我們要求，希望說公司，說
          把他的那個地就地合法，我們跟他講說我們沒這個能
          耐，他說叫我們公司去，不然他就搞各種招數，就要
          破壞這個，他為他自己的私利，而且搞得我們很困擾
          .... 」，此有勘驗筆錄在卷可稽（見他字卷第154頁
          ），則依據被告前開發言，顯然當眾意指告訴人盧仁
          雄藉機要求不合理對價，與被告辯稱係為促使審查委
          員依其專業審查之意相去甚遠，難認被告係基於善意
          發表言論。至該錄音雖未錄及被告表示丁○○要求
          1200坪土地乙節，惟被告不否認有此發言，亦核與證
          人李長奎、王郁芬所證稱情節相符，應堪認定，而被
          告確實曾於會議中陳稱告訴人丁○○要求1200坪土地
          ，再佐以前開錄音譯文，足堪使現場之人聽聞之後產
          生告訴人丁○○藉重劃案開發要求不當對價之意思，
          顯然有貶抑他人名譽之意，而被告既無法證明所言為
          真實，被告辯稱其為善意發表言論，無誹謗之故意，
          不足採信。綜上所述，被告涉犯誹謗罪之犯行堪以認
          定。
       3、核被告所為係犯刑法第310條第1項之誹謗罪。原審以
          被告犯罪事證明確，予以論罪科刑，固非無見。惟按
          告訴應以書狀或言詞向檢察官或司法員警官為之，以
          言詞為之者應製作筆錄，刑事訴訟法第242條第1項定
          有明文，而撤回告訴固未有相同規定，惟解釋上應同
          為適用。而被告誹謗告訴人甲○○要300坪土地部分
          ，告訴人甲○○固於警詢中表示提出告訴之意思，惟
          事後於偵查中，告訴人甲○○對於是否提出告訴乙節
          ，其當庭表示「我不要告了，當時我不在場我不知道
          情況」等語（見他字卷第77頁），告訴人甲○○前開
          意思表示衡諸任一客觀第三人，均足已認知為不予追
          訴之意思，當不至有懷疑之處，且前開意思表示業已
          記明筆錄，亦合於撤回告訴之形式要件，則被告誹謗
          甲○○部分既經撤回告訴，本應為不受理判決，然被
          告係以一行為同時誹謗告訴人丁○○、甲○○，屬想
          像競合一罪之關係，就其誹謗甲○○部分，爰不另為
          不受理之判決。至檢察官上訴意旨略以原審判決量刑
          過輕等語，然查，就原審所判處之刑度而言，檢察官
          並未具體舉證有何過輕之處，其上訴意旨指摘原審判
          決量刑過輕，核為亦無理由。又本件被告、檢察官提
          起本件上訴雖非有理由，惟原判決既有上開可議之處
          ，自應由本院予以撤銷改判。
       4、爰審酌被告實際上並未受全信公司委託出面與居民協
          調重劃案事宜，卻自認有權代表全信公司，任意指摘
          足以毀損他人名譽之事，於本院審理時，未知坦承犯
          行，犯後態度顯然不佳，暨被告犯罪之手段、對被害
          人所生損害程度等一切情狀，量處如主文所示之刑，
          並諭知易科罰金之折算標準，以示儆懲。
據上論斷，應依刑事訴訟法第455條之1第1項、第3項、第369條
第1項前段、第364條、第299條第1項前段，刑法第310條第1項、
第41條第1項前段，刑法施行法第1條之1，判決如主文。
本案經檢察官李彥霖到庭執行職務。
中    華    民    國    99    年    3     月    16    日
                  刑事第十七庭 審判長法  官  劉煌基
                                     法  官  葉力旗
                                     法  官  楊雅清
上正本證明與原本無異。
不得上訴。
                                     書記官  吳俊龍
中    華    民    國    99    年    3     月    16    日
附錄本案論罪科刑法條全文：
中華民國刑法第310條
（誹謗罪）
意圖散布於眾，而指摘或傳述足以毀損他人名譽之事者，為誹謗
罪，處 1 年以下有期徒刑、拘役或 5 百元以下罰金。
散布文字、圖畫犯前項之罪者，處 2 年以下有期徒刑、拘役或
1 千元以下罰金。
對於所誹謗之事，能證明其為真實者，不罰。但涉於私德而與公
共利益無關者，不在此限。

司法院資訊處製作；財團法人民間司法改革基金會備份。
